臺灣高等法院刑事判決
上　訴　人　臺灣臺北地方法院檢察署檢察官
被　　　告　甲○○
上列上訴人因被告違反商業會計法等案件，不服臺灣臺北地方法
院96年訴字第593號，中華民國96年7月9日第一審判決（起訴案
號：臺灣臺北地方法院檢察署96年偵字第5967號），提起上訴，
本院判決如下：
    主  文
原判決撤銷。
甲○○商業負責人，以明知為不實之事項，而填製會計憑證，處
有期徒刑肆月，如易科罰金以銀元佰元即新臺幣玖佰元折算壹
日。減為有期徒刑貳月，如易科罰金，以銀元佰元即新臺幣玖
佰元折算壹日。
    事  實
一、甲○○係設於臺北市○○路221巷35號4樓之「華頡科技股份
    有限公司」（以下簡稱「華頡公司」）負責人，即為商業會
    計法所規定之商業負責人，甲○○明知華頡公司與神威管理
    顧問股份有限公司（以下簡稱「神威公司」），並無實際銷
    貨交易之事實，竟基於填製不實會計憑證及幫助神威公司逃
    漏營業稅之犯意，於民國（下同）91年2月間，以華頡公司
    名義，一次填製買受人、品名、數量及金額均不實之會計憑
    證統一發票金額共8紙，合計新臺幣（下同）6,344,610元（
    號碼及金額詳如附表所示），交付神威公司，作為神威公司
    向華頡公司買受商品之進項憑證，再由神威公司持向稅捐機
    關申報扣抵營業稅款，幫助神威公司逃漏營業稅共計317,23
    3元。
二、案經財政部臺北市國稅局移送臺灣士林地方法院檢察署檢察
    官呈請臺灣高等法院檢察署檢察長令轉臺灣臺北地方法院檢
    察署檢察官偵查起訴。
    理  由
一、上揭犯罪事實，業據被告甲○○於原審及本院理時坦承不諱
    ，且有財政部臺北市國稅局審三科華頡公司查緝按鍵稽查報
    告書一件及華頡公司資料查詢表一件在卷可稽（見原審卷第
    20頁至反面、第30頁至第31頁反面、第31頁至第33頁，他字
    第1077號卷第11頁至第197頁，偵字第6870號卷第5頁至第6
    頁），並經證人即財政部臺北市國稅局審三科承辦人員陳品
    妤於偵查中就查核本件之經過敘明詳實。按統一發票乃證明
    事項之經過而為造具記帳憑證所根據之原始憑證，商業負責
    人如明知為不實之事項，而開立不實之統一發票，係犯商業
    會計法第七十一條第一款之以明知為不實之事項而填製會計
    憑證罪，該罪為刑法第二百十五條業務上登載不實文書罪之
    特別規定，依特別法優於普通法之原則，自應優先適用，無
    論以刑法第二百十五條業務上登載不實文書罪之餘地（參看
    最高法院94年度台非字第98號判決），本案事證明確，被告
    犯行洵堪認定。
二、查被告甲○○行為後，刑法業於94年2月2日修正公布，自95
    年7月1日起施行。按行為後法律有變更者，適用行為時之法
    律，但行為後之法律有利於行為人者，適用最有利於行為人
    之法律，刑法第2條第1項定有明文。茲本條係規範行為後法
    律變更所生新舊法律比較適用之準據法，本身尚無新舊法比
    較之問題，於新法施行後，應一律適用新法第2條第1項之規
    定，為「從舊從輕」之比較（參看最高法院95年度第八次刑
    事庭會議決議）：
  (一)被告行為後，商業會計法業於95年5月24日修正公布，其中
    第71條第1款關於商業負責人填製不實會計憑證之處罰規定
    ，法定刑由「五年以下有期徒刑、拘役或科或併科新臺幣十
    五萬元以下罰金」，修正為「五年以下有期徒刑、拘役或科
    或併科新臺幣六十萬元以下罰金」，比較修正前後商業會計
    法第71條第1款之規定，以被告行為時之規定，對被告較為
    有利，依刑法第2條第1項之規定，自應適用修正前商業會計
    法第71條第1款規定論處。
  (二)又商業會計法第71條第1款及稅捐稽徵法第43條第1項皆有罰
    金刑之規定，而刑法第33條第5款亦已修正，修正後之刑法
    第33條第5款將罰金刑之最低額由銀元1元即新臺幣3元，提
    高為新臺幣1,000元，比較新、舊刑法第33條第5款結果，自
    以被告行為時即修正前之刑法第33條第5款規定較有利於被
    告。
　(三)被告行為後，刑法刪除第55條關於牽連犯之規定。被告所犯
    二罪具有牽連犯之關係，依修正前即行為時之規定，應從一
    重處斷；依修正後之刑法既已刪除牽連犯之規定，則所犯二
    罪應依數罪併罰之規定分論併罰。比較新舊法之規定，修正
    後之規定並非較有利於被告，依刑法第2條第1項之規定，應
    適用行為時之法律，即適用修正前刑法第55條牽連犯之規定
    ，從一重處斷。
  (四)刑法第41條關於易科罰金之規定，亦有修正，罰金罰鍰提高
    標準條例第2條前段，亦已刪除，易科罰金折算標準，依刪
    除前之罰金罰鍰提高標準條例第2條前段規定，就其原定數
    額提高為100倍折算1日，則易科罰金折算標準，應以銀元
    300元折算1日，經折算為新臺幣後，應以新臺幣900元折算
    為1日，95年7月1日施行之刑法第41條第1項前段則規定：「
    犯最重本刑為5年以下有期徒刑以下之刑之罪，而受6個月以
    下有期徒刑或拘役之宣告者，得以新臺幣1000元、2000元或
    3000元折算一日，易科罰金。」經比較新舊法，及已刪除之
    罰金罰鍰提高標準條例第2條規定，新修正之刑法第41條第1
    項對被告較為不利，依新修正之刑法第2條第1項規定，應適
    用被告行為時之刑法第41條第1項前段規定，定易科罰金折
    算之標準。
三、核被告所為，係犯修正前商業會計法第71條第1款之商業負
    責人填製不實會計憑證及稅捐稽徵法第43條第1項之幫助納
    稅義務人逃漏稅捐罪。被告以填製不實會計憑證之方式幫助
    他人逃漏稅捐，所犯上開二罪間有方法結果之牽連關係，依
    修正前刑法第55條之規定，應從一重之填製不實會計憑證罪
    論處。
四、原審對被告論罪科刑，固非無見，惟(一)被告係於91年2月間
    一次接續開立如附表所示8張發票，一次交付神威公司，幫
    助神威公司逃漏稅捐，無證據證明被告係分多次簽發發票，
    多次幫助神威公司逃漏稅捐，即不能論以連續犯，原審依舊
    刑法第56條規定認定被告為連續犯，已有未洽；(二)被告行為
    後中華民國九十六年罪犯減刑條例業已施行，原審未及適用
    該規定，原判決亦屬無可維持，檢察官為被告利益上訴，請
    求撤銷原判決，為有理由，應由本院將原判決撤銷改判。審
    酌被告擔任公司負責人，填製不實會計憑證，幫助納稅義務
    人逃漏稅捐，影響稅捐稽徵之公平性及正確性，惟斟酌其素
    行、犯罪動機、目的、手段及犯罪後坦承犯行，態度良好等
    一切情狀，判決有期徒刑4月，並諭知如易科罰金時以銀元
    佰元即新臺幣玖佰元折算壹日之標準。
五、被告犯罪時間在96年4月24日之前，合於中華民國九十六年
    罪犯減刑條例減刑之規定，減為有期徒刑2月，再諭知如易
    科罰金時以銀元300元即新臺幣900元折算1日之標準。
據上論斷，應依刑事訴訟法第369條第1項前段、第364條、第299
條第1項前段，修正前商業會計法第71條第1款，稅捐稽徵法第43
條第1項，刑法第2條第1項前段、第11條前段、修正前刑法第55
條、第41條第1項前段，罰金罰鍰提高標準條例第1條前段、修正
前同條例第2條，現行法規所定貨幣單位折算新臺幣條例第2條，
中華民國九十六年罪犯減刑條例第2條第1項第3款、第7條，判決
如主文。
本案經檢察官張秋雲到庭執行職務。
中　　華　　民　　國　　96　　年　　10　　月　　23  　日
                  刑事第十一庭審判長法  官  張連財
                          　  　　　法　官  楊照男
　　                                法  官  林明俊
以上正本證明與原本無異。
如不服本判決，應於收受送達後10日內向本院提出上訴書狀，其
未敘述上訴之理由者並得於提起上訴後10日內向本院補提理由書
（均須按他造當事人之人數附繕本）。
  　                                書記官  蕭詩穎
中　　華　　民　　國　　96　　年　　10　　月　　24　　日
附表：
┌─┬─────┬────┬───────┬──────┐
│編│ 發票號碼 │  時間  │   發票金額   │ 逃漏稅額   │
│號│          │（民國）│（元：新臺幣）│（元：新臺幣│
│  │          │        │              │）          │
├─┼─────┼────┼───────┼──────┤
│1 │LA00000000│91年2月 │832,080元     │41,604元    │
│  │          │        │              │            │
├─┼─────┼────┼───────┼──────┤
│2 │LA00000000│91年2月 │849,415元     │42,471元    │
│  │          │        │              │            │
├─┼─────┼────┼───────┼──────┤
│3 │LA00000000│91年2月 │918,755元     │45,938元    │
│  │          │        │              │            │
├─┼─────┼────┼───────┼──────┤
│4 │LA00000000│91年2月 │866,750元     │43,338元    │
│  │          │        │              │            │
├─┼─────┼────┼───────┼──────┤
│5 │LA00000000│91年2月 │693,400元     │34,670元    │
│  │          │        │              │            │
├─┼─────┼────┼───────┼──────┤
│6 │LA00000000│91年2月 │728,070元     │36,404元    │
│  │          │        │              │            │
├─┼─────┼────┼───────┼──────┤
│7 │LA00000000│91年2月 │728,070元     │36,404元    │
│  │          │        │              │            │
├─┼─────┼────┼───────┼──────┤
│8 │LA00000000│91年2月 │728,070元     │36,404元    │
│  │          │        │              │            │
├─┴─────┴────┼───────┼──────┤
│      合   計           │6,344,610元   │317,233元   │
│                        │              │            │
└────────────┴───────┴──────┘
附錄本案論罪科刑法條：
修正前商業會計法第71條第1款
商業負責人、主辦及經辦會計人員或依法受託代他人處理會計事
務之人員有左列情事之一者，處5年以下有期徒刑、拘役或科或
併科新臺幣15萬元以下罰金：
一  以明知為不實之事項，而填製會計憑證或記入帳冊者。
稅捐稽徵法第43條第1項
教唆或幫助犯第41條或第42條之罪者，處3年以下有期徒刑、拘
役或科新臺幣6萬元以下罰金。
稅捐稽徵法第41條
納稅義務人以詐術或其他不正當方法逃漏稅捐者，處5年以下有
期徒刑、拘役或科或併科新臺幣6萬元以下罰金。
